臺灣高等法院高雄分院民事判決
111年度上字第61號
上  訴  人  蘇佩芯  
被上訴人    魏碧芬  
訴訟代理人  謝昆峯律師
上列當事人間請求返還借款事件，上訴人對於中華民國111年1月
12日臺灣橋頭地方法院110年度訴字第460號第一審判決提起上訴
，本院於111年5月4日言詞辯論終結，判決如下：
    主  文
原判決廢棄。
被上訴人在第一審之訴及假執行聲請均駁回。
第一、二審訴訟費用由被上訴人負擔。
    事實及理由
一、被上訴人主張：上訴人以其有投資澳門賭場VIP 廳，從事帶
    客賭博而抽取佣金業務，尚能賺取匯差及點當之利潤，並稱
    其有投資借貸金錢予其老闆即名為「馬克」之男子（下稱馬
    克），能穩定獲利而邀被上訴人加入投資。並於106 年9 月
    28日以LINE通訊軟體聯繫被上訴人，稱馬克為群發博彩中介
    人有限公司（下稱群發公司）老闆，因公司在台灣募資，被
    上訴人若願借款予群發公司，其可向馬克爭取於一年契約期
    間內每月領取本金5 ％之分紅，期滿歸還本金。被上訴人信
    以為真，遂於106 年9 月29日在被上訴人高雄市○○區○○○路0
    00號3 樓之會議室將200 萬元交予上訴人，復於同年12月7 
    日在上址會議室交付300 萬元予上訴人，同年月8 日上訴人
    交付記載106 年9 月30日群發公司借款港幣50萬元之借款合
    約書（下稱甲合約）及記載106年11月30日借款港幣75萬元
    之借款合約書（下稱乙合約）為憑，合約書係先經群發公司
    簽署完成，由上訴人自澳門帶出於106 年12月8 日交付被上
    訴人補充簽署完成。上訴人代理群發公司於106 年9 月28日
    在台灣向被上訴人說明借款契約內容，被上訴人與群發公司
    達成合意，嗣並交付系爭款項，消費借貸契約之成立地係為
    臺灣。108 年1月間因契約已期滿，被上訴人向上訴人請求
    返還系爭500 萬元，卻遭拒絕，要求被上訴人自行與群發公
    司處理，被上訴人始知有異。上訴人以群發公司之名義在臺
    灣對被上訴人遊說投資，被上訴人簽署合約書而成立借款契
    約，上訴人並代理群發公司收受借款，依香港及澳門關係條
    例第39條、第41條，準用107 年修用前公司法第371 條、第
    377 條第1 項、第19條之規定，上該未經我國認許及辦理分
    公司登記之群發公司，不得在我國經營業務或為其他法律行
    為，上訴人卻經營業務與被上訴人為消費借貸之法律行為，
    且逾期不返還，有違反上開法律規定，行為人為群發公司及
    上訴人，上訴人即應依契約約定及上開法律規定，與群發公
    司連帶負返還借款之責，被上訴人得向上訴人請求返還借款
    500 萬元。又，上訴人招攬被上訴人投資，乃非法吸金行為
    ，其共同非法經營收受存款業務之行為係違反保護他人之法
    律，並生損害於被上訴人，被上訴人亦得依民法第184 條第
    2 項規定請求上訴人賠償款項500 萬元；縱認無違反保護他
    人之法律，惟上訴人未證明其有將款項交付群發公司，則其
    受領被上訴人交付之款項屬無法律上原因受有利益，致使被
    上訴人受有損害，被上訴人得依不當得利之規定，請求上訴
    人返還500 萬元。爰請求法院擇一為有利上訴人之判決，聲
    明：上訴人應給付被上訴人500 萬元，及自起訴狀繕本送達
    翌日起至清償日止，按週年利率5 ％計算之利息。
二、上訴人則以：上訴人雖有對被上訴人分享投資澳門賭場VIP
    廳等訊息，然上訴人並無經營上開業務，亦未遊說被上訴人
    ，係被上訴人欲投資而主動詢問，上訴人方為告知。被上訴
    人自身評估風險，並親自於106 年12月2 日至同年月4 日間
    前往澳門與群發公司與馬克洽談決定借貸金錢予群發公司，
    並完成簽訂甲、乙合約，甲、乙合約係成立於被上訴人與群
    發公司間，與上訴人無涉。被上訴人確有於106 年9 月29日
    交付200 萬元及於106 年12月7 日交付300 萬元給代群發公
    司收受之上訴人，上訴人並於106 年12月8 日將甲、乙合約
    書轉交給被上訴人。群發公司係登記於澳門之公司，在臺灣
    並無登記及經營業務之事實，甲、乙合約書簽署地為澳門，
    不能僅以被上訴人有在臺灣簽署甲、乙合約書即認群發公司
    係在臺灣經營業務或為法律行為。甲、乙合約成立於被上訴
    人與群發公司間，上訴人非群發公司員工，被上訴人所提出
    LINE通訊紀錄內容，僅係兩造就被上訴人借貸予群發公司之
    金額、利息及期間有所討論，無從證明上訴人有在臺灣以群
    發公司名義經營群發公司之業務，被上訴人應就其主張群發
    公司及上訴人有在臺灣經營業務負舉證之責。上訴人雖有收
    受被上訴人款項並轉交之行為，然乃幫忙及偶發情形，並無
    反覆從事該種類事務之行為，非屬業務，上訴人不是群發公
    司員工，且未在臺灣以群發公司名義經營業務之行為；況，
    消費借貸之金錢交付僅係生效要件，並非成立要件，被上訴
    人不得以其在臺灣交付款項即認消費借貸關係成立於臺灣，
    被上訴人依香港及澳門關係條例第39條、第41條，準用107 
    年修用前公司法第371 條、第377 條第1 項、第19條之規定
    ，請求上訴人應與群發公司應負連帶返還借款責任，應無理
    由。甲、乙合約乃被上訴人與群發公司簽署，消費借貸關係
    存在於被上訴人與群發公司間，被上訴人亦有依約自群發公
    司領取5 ％之利息，106 年9 月至107 年10月共領取295 萬
    元、於108 年1 月間領回918,000 元，即被上訴人自借貸系
    爭款項予群發公司後，合計領取3,868,000 元，上訴人並無
    應依消費借貸關係負返還之責，被上訴人向上訴人請求返還
    系爭款項，於法無據。至於被上訴人主張侵權行為部分，非
    但已罹於請求權時效，且被上訴人所指銀行法相關規定並非
    保護個人之法律，被上訴人依民法第184 條第2項規定向上
    訴人請求，應無理由。又被上訴人與群發公司存有消費借貸
    關係，被上訴人交付款項並非無法律上原因，自不得依民法
    第179 條規定，向上訴人請求返還不當得利等語，資為抗辯
    。
三、原審判決命上訴人應給付被上訴人500萬元，及自民國110年
    3月3日起至清償日止，按週年利率百分之五計算之利息，並
    依聲請為附條件之准、免假執行宣告。上訴人不服，上訴請
    求廢棄原判決，改判駁回被上訴人在第一審之訴及假執行聲
    請；被上訴人則請求駁回上訴。
四、兩造不爭執事項：
　⒈被上訴人於106 年9 月29日在被上訴人所開設公司之高雄市○
    ○區○○○路000 號3樓之會議室，交付200 萬元予上訴人，於
    同年12月7 日在上該會議室再交付300 萬元予上訴人。上訴
    人則於106 年12月8 日交付原證3（原審法院審訴卷第25、2
    7頁）所示之甲合約、乙合約予被上訴人（按：兩份合約書
    於交付時，是否均簽署完成，兩造則有爭執）。
  ⒉被上訴人曾對上訴人提起詐欺等刑案告訴，經臺灣高雄地方
    檢察署109 年度偵字第9528號為不起訴處分，被上訴人聲請
    再議亦經臺灣高等檢察署高雄檢察分署以109 年度上聲議字
    第1680號駁回其再議（處分書見原審審訴卷第75至90頁）。
  ⒊澳門之群發公司並未向我國主管機關辦理許可及公司設立登
    記。
  ⒋原證1（原審法院審訴卷第21頁）為兩造間之對話。
  ⒌被上訴人有於106 年12月2 日至4 日前往澳門威尼斯人賭場
    。
五、本院判斷
　㈠上訴人有無以群發公司名義，在臺灣經營群發公司業務或為
    其他法律行為？
　　被上訴人主張：上訴人遊設被上訴人投資，而代理未經我國
    認許及辦理分公司登記之澳門群發公司與被上訴人成立借款
    契約，屆期不返還借款，違反香港及澳門關係條例第39條、
    第41條，準用107年修正前公司法第371、377條第1項、第19
    條規定，應負清償之責；上訴人則以：兩造係認識二十餘年
    之朋友，上訴人有借錢給馬克作為投資，其因被上訴人詢問
    下，告知上該投資之情形，被上訴人係自行評估後，而借錢
    給群發公司，群發公司在臺灣固無登記或經認許，但亦無在
    臺灣經營業務之事實，其亦係經友人介紹而認識在澳門投資
    賭場VIP室之馬克，並進而為該項投資即借款給馬克經營之
    公司以賺取利息，馬克倒閉後上訴人亦係受害人，至於群發
    公司是否確有在澳門合法登記，上訴人也無法得知，全係聽
    馬克一面之詞，上訴人並非群發公司員工，自無參與或代理
    群發公司為營業或為法律行為之情等語抗辯。按澳門公司在
    我國經營業務或為法律行為，香港澳門關係條例第39條、第
    41條準用我國公司法關於外國公司之規定。而107年8月1日
    修正公布前公司法第371條、第377條第1項、第19條規定，
    外國公司須經認許，並辦理分公司登記，始得在我國經營業
    務或為其他法律行為。如有違反行為人自負民事責任；倘行
    為人有二人以上者，應連帶負民事責任。是而本件首應審究
    者，為上訴人有無以群發公司名義，在臺灣經營群發公司業
    務或與被上訴人為法律行為。經查：
　　⒈被上訴人指上訴人係代理群發公司在臺灣經營業務，並與
      被上訴人為金錢消費借貸之法律行為，無非以：被上訴人
      想投入200萬元時，曾向上訴人表示「可以5%嗎？」（本
      院按：即利息5%），不然不想投吔」，上訴人回覆「我負
      責去跟老闆說」；又被上訴人交付200萬元予上訴人後，
      由上訴人開立自己的本票予被上訴人，並於106年12月1日
      表示「還是要換老闆開的好了‧‧‧」「錢已交回公司了」
      、「我只是幫老闆辦事」，此情可見上訴人係以群發公司
      名義招攬被上訴人借錢予群發公司，並代理群發公司收受
      款項云云，並提出LINE對話截圖為據。然查，臺灣社會上
      ，常有對公司負責人或較為富有之商人稱呼老闆之情形，
      為吾人所習見，換言之，老闆一詞，並非專指對自己雇主
      之稱謂而已，被上訴人以上訴人與伊在LINE對話中，稱馬
      克為老闆（原審訴字卷第119頁至157頁；審訴卷21頁），
      即指上訴人係群發公司員工，並非可取。至於被上訴人指
      上訴人收取被上訴人200萬元、300萬元轉交群發公司，上
      訴人於收取被上訴人第一次所交付之200萬元時，曾簽發
      自己本票給被上訴人收執，及於被上訴人要求利息要5%時
      ，上訴人回稱其可負責向老闆說，上訴人又曾轉交利息給
      被上訴人等行為，可認上訴人係替群發公司經營業務及代
      理群發群發公司為借款之法律行為云云乙情。查，上訴人
      在此之前即有投資即借錢給群發公司，乃不爭之事實，則
      上訴人就所稱之借貸情形，當較被上訴人熟悉，並因兩造
      係二十餘年之朋友，上訴人在被上訴人配偶李健齊所經營
      之公司掛名擔任公司之亞太區事業部總經理乙職，則以彼
      等之交情及上訴人或為展現其人脈或能力，而為上該行為
      ，並無不合常理，且因上訴人亦有借貸金錢予群發公司，
      群發公司因而將利息併交由上訴人轉交予被上訴人，亦合
      乎事實，自不能因上情據而認定上訴人係群發公司員工，
      或上訴人有以群發公司代理人名義與被上訴人為金錢消費
      借貸之法律行為。
　　⒉被上訴人在刑事偵查中陳述：其於106年12月2日至4日曾至
      澳門威尼斯人賭場參觀，並與馬克見過一次面，其自106
      年9月至107年10月領取利息共計約295萬元；被上訴人配
      偶李健齊亦證陳：106年12月2日與上訴人至澳門，上訴人
      是說有一位朋友在賭場裡面有一些投資，我們就去看VIP
      賭桌的運作狀況，經營者應是馬克，馬克只有一段時間帶
      著我們看一下，後來我於108年1月間我要到澳門，我太太
      請我去向馬克拿取她投資之利益，我與馬克見面時，他有
      交1包錢給我，金額已記不得了，回臺後我就交給太太（
      原審卷第344至351頁）；被上訴人在刑案偵查時亦陳述：
      「因為有3個紅利沒有給我，我先生到澳門出差，馬克請
      我先生把紅利拿給我，那筆錢拿回港幣23萬4000元，大約
      新臺幣91萬8000元」，即被上訴人前後已取得約386萬餘
      元。按將金錢借貸他人，以獲取利息，本即存有風險，行
      為人經過自由意識為衡量評估後，決定出借金錢，嗣若致
      受虧損，即不得責諸引薦之人。上訴人亦係出借款項給馬
      克之人，因其有所獲利故而有後續及被上訴人亦而出借上
      該款項，然無論上訴人係自動抑或被動向被上訴人分享該
      資訊，依被上訴人提出之事證，均不能認上訴人曾有以未
      經我國認許之群發公司名義在境內經營該公司業務或代理
      群發公司與被上訴人為金錢消費借貸之法律行為。從而，
      被上訴人主張上訴人係代理群發公司在臺灣與被上訴人為
      法律行為，依香港澳門關係條例第39條、第40條及修正前
      公司法第37條第2項規定，主張應由上訴人應負該金錢消
      費借貸返還借款之責任，自屬無據。
  ㈡被上訴人指上訴人之行為，依銀行法第29條之1規定，屬收受
    存款之行為，違反銀行法第29條第1項而犯同法第125條第1
    項之非法經營銀行業務罪，所為即違反保護他人之法律，並
    生損害於被上訴人，其得依民法第184條第2項規定，請求上
    訴人賠償500萬元，是否有據？
　　按銀行法第29條之1規定：以借款、收受投資、使加入為股
    東或其他名義，向多數人或不特定之人收受款項或吸收資金
    ，而約定或給付與本金顯不相當之紅利、利息、股息或報酬
    者，以收受存款論。其犯罪對象為多數人或不特定人，上訴
    人係因自己有出借款項予馬克獲取利息，而將之分享或介紹
    予朋友，並非向多數人或不特定之人收受款項或吸收資金，
    與收受存款之行為有別，且上訴人與朋友間偶發之所為，並
    非意圖反覆從事同種類之行為，與上揭銀行法規範之情形有
    間。被上訴人指上訴人違反保護他人之法律，應對其負損害
    賠償責任，亦非可取。
  ㈢被上訴人依不當得利之規定，請求上訴人返還500萬元，是否
    有據？
　　被上訴人指上訴人未證明有將款項交付群發公司，則上訴人
    受領被上訴人所交付之500萬元，乃無法律上原因而受利益
    ，致被上訴人受有損害，應返還500萬元予被上訴人云云，
    然為被上訴人所否認。經查，被上訴人貸出之二筆款項，業
    據群發公司交付該公司借款合約書二紙為據，有被上訴人提
    出之合約書影本二份可稽（審訴卷第25、27頁），如前所述
    ，被上訴人且已拿得386萬餘元，其中之91萬元，且係被上
    訴人告訴配偶李健齊謂其有借貸給馬克之群發公司上揭金錢
    ，囑李健齊到澳門向馬克取得（已如前述），則衡諸事理，
    若上訴人據有該被上訴人所交付之500萬元而未交付借用人
    ，焉會如是？該500萬元既經由上訴人而交付借用人，上訴
    人並沒有取得該500萬元之利益，從而被上訴人依不當得利
    規定，上訴人取得該500萬元無法律上原因，致其受有500萬
    元損害，請求上訴人返還，亦屬無稽。
六、綜上，被上訴人主張上情，依香港及澳門關係條例第39條、
    第41條，準用公司法107年修法前第371條、第377條第1項、
    第19條規定，謂上訴人應負金錢消費借貸行為人責任、或依
    民法第184條第2項侵權行為規定、或依民法第179條不當得
    利規定，請求（擇一）上訴人給付500萬元及本此而生之法
    律遲延利息，核屬無據，不應准許。原審未予盡查，認上訴
    人與馬克共同在我國以群發公司名義與被上訴人為金錢消費
    貸，應自負借款人責任，判命上訴人給付被上訴人500萬元
    本息，並為假執行宣告，自有違誤。上訴意旨指摘原判決不
    當，求予廢棄改判，為有理由，應由本院將原判決廢棄，改
    判駁回被上訴人在原審之訴及假執行之聲請。又，除前述以
    外，兩造其餘陳述及所提出資料，均不影響判決結果，爰不
    再一一贅論。
據上論結，本件上訴為有理由，依民事訴訟法第450條、第78條
，判決如主文。
中　　華　　民　　國　　111 　年　　 5　　月　　25　　日
                              民事第二庭
                                  審判長法官  黃國川
                                  法      官  李怡諄
                                  法      官  許明進
以上正本證明與原本無異。
如對本判決上訴，須於判決送達後20日內向本院提出上訴狀，其
未表明上訴理由者，應於上訴後20日內向本院提出上訴理由書（
均須按他造當事人之人數附繕本）。上訴時應提出委任律師或具
有律師資格之人之委任狀，並依附註條文規定辦理。如委任律師
提起上訴者，應一併繳納上訴審裁判費。
中　　華　　民　　國　　111　年　　 5　　月　　26　　日
                                  書  記  官  戴志穎

附註：
民事訴訟法第466條之1：
對於第二審判決上訴，上訴人應委任律師為訴訟代理人，但上訴
人或其法定代理人具有律師資格者，不在此限。
上訴人之配偶、三親等內之血親、二親等內之姻親，或上訴人為
法人、中央或地方機關時，其所屬專任人員具有律師資格並經法
院認適當者，亦得為第三審訴訟代理人。
第1項但書及第2項情形，應於提起上訴或委任時釋明之。